臺灣彰化地方法院刑事判決              99年度訴緝字第77號
公  訴  人  臺灣彰化地方法院檢察署檢察官
被      告  陳健彰  
選任辯護人  陳呈雲律師
上列被告因妨害性自主案件，經檢察官提起公訴（88年度偵字第
2548號），本院判決如下：
    主  文
陳健彰無罪。
    理  由                                
壹、公訴意旨略以：
    陳健彰於民國（下同）88年1月1日晚上與陳姓友人夫妻聚餐
    後，陳健彰駕車載同陳某及陳妻返回陳某之住處，嗣陳某旋
    即外出前往其母之住處，陳健彰竟乘陳某不在家之際，復因
    酒後見陳某之妻陳ＯＯ（年籍詳卷）獨自在家中二樓，竟萌
    生淫念，將二樓房間之門反鎖後，將陳ＯＯ推倒在二樓臥室
    之床上，以手摀住陳ＯＯ之嘴巴，強行將陳ＯＯ之內褲脫去
    後，致使陳ＯＯ不能抗拒，而遭其強姦得逞，嗣案經被害人
    陳ＯＯ訴由彰化縣警察局彰化分局報警偵辦，始查悉上情。
    因認被告陳健彰涉犯修正前刑法第221條第1項之強姦罪嫌。
貳、按犯罪事實應依證據認定之，無證據不得認定其犯罪事實；
    又不能證明被告犯罪者，應諭知無罪之判決，刑事訟訴法第
    154 條第2 項、第301 條第1 項分別定有明文。次按認定犯
    罪事實所憑之證據，無論直接或間接證據，其為訴訟上之證
    明，須達於通常一般之人均不致有所懷疑，而得確信其為真
    實之程度者，始得據為有罪之認定，倘其證明尚未達到此一
    程度，而有合理之懷疑存在時，尚難為有罪之認定基礎，最
    高法院76年臺上字第4986號著有判例可資參照。又告訴人之
    告訴，係以使被告受刑事訴追為目的，是其陳述是否與事實
    相符，仍應調查其他證據以資審認，最高法院30年上字第81
    6 號、40年台上字第86號、52年度臺上字第1300號分別著有
    判例可資參照。
、公訴意旨認被告陳健彰涉有強姦罪嫌，無非主要以證人即告
    訴人陳ＯＯ之指訴及證述，證人陳ＯＯ之夫陳某之證述等為
    論據。訊據被告就上開時間、地點與告訴人陳ＯＯ發生性交
    行為之事實供承不諱，惟堅決否認有何強制性交犯行，辯稱
    ：當時她並沒有反抗，沒有反對跟我發生關係，我撫摸她下
    體她有發出舒服的聲音，我就繼續進行性行為等語。經查：
一、證據能力部分：
  (一)按被告以外之人於檢察事務官、司法警察官或司法警察調
      查中所為之陳述，與審判中不符時，其先前之陳述具有較
      可信之特別情況，且為證明犯罪事實存否所必要者，得為
      證據。刑事訴訟法第159條之2定有明文。又同法第159 條
      第1 項規定：「被告以外之人於審判外之言詞或書面陳述
      ，除法律有規定者外，不得作為證據」；其立法本旨係以
      證人於審判外之言詞或書面陳述，屬於傳聞證據，此項證
      據，當事人無從直接對於原供述者加以詰問，以擔保其真
      實性，法院亦無從直接接觸證人而審酌其證言之憑信性，
      違背直接審理及言詞審理之原則，除具有必要性及信用性
      情況之除外者外，原則上不認其有容許性，自不具證據能
      力；至所謂具有必要性及信用性情況者，例如刑事訴訟法
      第159條之1、之2、之3、之4、之5情形，仍例外認其有證
      據能力，然此乃係指法院未於審判期日傳喚相關證人到庭
      ，案件僅能依靠該等證人於審判外之陳述以為判斷之情形
      ，始需就該等審判外供述證據嚴格依照刑事訴訟法第159
      條之1至之5所定要件一一檢視各該證人之供述，作為證據
      之資格。倘法院已經依據當事人聲請傳喚證人到庭接受檢
      辯雙方之交互詰問，則法院既已透過直接、言詞審理方式
      檢驗過該證人之前之證詞，當事人之反對詰問權亦已受到
      保障得以完全行使之情況下，該等審判外證據除有其他法
      定事由（例如：非基於國家公權力正當行使所取得或私人
      非法取得等，而有害公共利益，即以一般證據排除法則為
      判斷），應認該審判外供述已得透過審判程式之詰問檢驗
      ，而取得作為證據之資格，亦即其審判外供述與審判中供
      述相符部分，顯然已經構成具備可信之特別情狀，當然有
      證據資格（實務上之作用常為引用該等陳述與審判中陳述
      相符，強化該證人供述之可信度），其不符部分，作為檢
      視審判中所為供述可信與否之彈劾證據，當無不許之理，
      甚者，其不符部分倘係於司法警察、檢察事務官調查中之
      供述，作為認定被告犯罪與否或不構成犯罪與否之證據，
      亦僅需依照刑事訴訟法第159條之2規定，斟酌其審判外供
      述作成外部環境、製作過程、內容、功能等情況認為之前
      供述較為可信，即可取得證據之資格，而作為認定事實之
      證據資格（最高法院94年度臺上字第2507號、95年度臺上
      字第2515號判決意旨參照）。準此，證人陳ＯＯ於警詢時
      之陳述，雖屬被告以外之人於審判外之陳述，而為傳聞證
      據，然觀之上開警詢過程，既均未見司法警察有何違法取
      供之瑕疵存在，堪認其陳述確係出於其任意；嗣於本院審
      理時傳喚陳ＯＯ到庭作證，接受被告及其辯護人之詰問，
      此觀諸卷附本院審判筆錄即明，已賦予被告對於證人陳Ｏ
      Ｏ對質詰問之機會，衡以刑事訴訟法159條保障被告對質
      詰問權之規範意旨，證人陳ＯＯ於審判外之警詢中所為證
      述，既經被告於審理中藉由交互詰問加以檢驗，則其屬傳
      聞證據之瑕疵，應已治癒而無遽予排除之必要，且證人陳
      ＯＯ於警詢中之證述核與本院審理時之證述相符，具備可
      信之特別情狀，應有證據能力。
  (二)證人陳ＯＯ之夫陳某於警詢及檢察官偵查中之陳述，被告
      及其辯護人均未就證據能力爭執，本院審酌證人等之證詞
      於證述時之情況，認為適當而無違法或不當取供之情形，
      且其等之證詞亦經本院於審理時踐行刑事訴訟法第165條
      第1項之法定程序，揆諸刑事訴訟法第159條之5規定意旨
      ，應均認有證據能力。
  (三)告訴人陳ＯＯ之受理性侵事件驗傷診斷書、內政部警政署
      刑事警察局88年3月3日 (八八)刑醫字第2280號鑑驗書、
      彰化基督教醫院函覆－告訴人陳ＯＯ驗傷診斷書上所載『
      巴氏腺囊腫』形成原因，均為非供述證據，無刑事訴訟法
      第159條以下傳聞法則適用，經本院依法踐行刑事訴訴法
      第164條物證之證據程調查程序後，自有證據能力。
  (四)本案所引用之供述及非供述證據，經本院依法踐行調查證
      據程序，復經檢察官、被告選任辯護人均不爭執各該證據
      之證據能力，且亦查無依法應排除其證據能力之情形，是
      後述所引用證據之證據能力均無疑義。
二、實體部份：
  (一)按修正前刑法第221條第1項之強姦罪，係指對於婦女以強
      暴、脅迫、藥劑、催眠術或他法，至使不能抗拒而姦淫之
      謂，故倘行為人未對於婦女性交，或非以強暴、脅迫等違
      反意願之方法為之者，即不得以該罪相繩，事理至明。
  (二)告訴人陳ＯＯ於本院審理中以證人身分具結並不否認於上
      開時間地點，被告至其家中二樓之房間內，房間門反鎖，
      二人有性交行為等情，核與被告辯解大抵相符，可見被告
      與告訴人陳ＯＯ在陳ＯＯ家中二樓房間內發生性交行為，
      為被告坦白承認，復經證人陳ＯＯ於偵、審中指陳在卷，
      被告確與告訴人於上開時、地性交之事實，亦堪認定。
  (三)又按關於妨害性自主案件常發生於加害人與被害人獨處之
      隱密處所，通常多不易有直接之目擊證人，被害人之證述
      常係唯一之直接證據，舉凡案發之情節及加害人是否有違
      反被害人之意願等情，旁人均無從據以得知，因此被害人
      之指訴或證詞就法院判斷加害人犯罪成立與否即具有關鍵
      性之影響，而關於此類案件中之強制性交罪之法定刑為三
      年以上十年以下之重罪，被害人之證詞往往會影響身為加
      害人之被告是否罹於重刑之關鍵，尤以被害人又身兼告訴
      人之身分時，自應就其證詞詳予檢驗是否有嚴重之瑕庛。
      經查，本件檢察官起訴之主要證據為告訴人陳ＯＯ之指述
      ，而告訴人陳ＯＯ於本院審理時亦到庭作證，是以其先前
      之指訴及本院之證述，是否有嚴重之瑕疵或有與常理相悖
      之情形，厥為本案之關鍵，茲分論如下：
      1.告訴人陳ＯＯ於警詢時指稱：「大約在87年元月1 日下
        午19點左右陳健彰開車送我和我先生回家到家後，我進
        房間沒多久陳健彰隨後進入我房間將門反鎖，我因害怕
        要大喊我先生的名字，但他卻用右手將我的嘴捂住，左
        手強行將我推至床上，我想大叫但嘴被捂住，雙手想推
        開，但因他力氣大，我無法推開，然後他又用嘴強吻我
        的嘴，雙手又將我的褲子脫光，隨後即在我胸部即下體
        撫摸大約二分鐘，事後又將其下體（生殖器）接觸我的
        陰道，在還未進入下體前，我先生將門撞開，打我，陳
        健彰因此而逃跑。」又於偵訊時稱：「（當天你在一樓
        告訴你先生電話號碼後為何又到二樓？）我找名片是在
        一樓，找到後到二樓房間打電話給他，當時陳健彰還在
        我們二樓的房間內，當時小孩也還在，陳健彰叫小孩到
        三樓房間拿漁網，因為我當時還在和先生講電話不知道
        他把門反鎖，他過來用手摸我的身體，我說不要這樣子
        ，他就用嘴壓住我的嘴把我撲倒在床上，用右手壓住我
        的左手，我推不開他，他用左手脫掉我褲子，他是先脫
        他的褲子再脫我的褲子，他的生殖器有進入我陰道，他
        的嘴巴堵住我的嘴巴，所以我叫不出聲。（房門是什麼
        鎖？）是喇叭鎖，他用兩支手摸我，那時候我是站著，
        他摸我的身體，我在書桌那裡講電話，他用兩隻手摸我
        ，掛上電話後，他就把門壓住，我那天有喝酒，但未喝
        醉，我身體並未受傷，我沒有抓陳健彰。（門是誰鎖的
        ？）答：門是陳健彰鎖的，從她鎖門到我先生敲門約10
        分鐘內，我先生進來時，他的生殖器剛插入沒多久，從
        他性器插入陰道，約兩分鐘，我先生就進來，我在講對
        講機時，他一直摸我，他右手壓我的手，左手捂住我的
        嘴巴，在床上的時候，他只有脫我的褲子。（你在講對
        講機時他有無摸你？）我們講對講機時，打去3樓時給
        我先生，當時他在摸我，從2樓打到3樓是按鍵4號，那
        時他已開始摸，我在講對講機時，他就在摸我。」又於
        本院時證稱：（審判長問你被陳健彰撫摸的時候，你曾
        經打過室內機到樓上給你先生嗎？）我有打過。（審判
        長問他正在撫摸你的時候，你打上去的？）我有跟陳健
        彰說你不要這樣，我先生人馬上下來。（審判長問你有
        打上去嗎，我先問你這件事情？）法官大人，說實在的
        ，我忘記了，我真的忘記了，我不敢說有還是沒有，我
        現在的心情真的很亂。（審判長問我是說你之前這樣講
        ，我現在問你你又說忘了，心情很亂我也知道，那我請
        問你，你之前有這樣講對嗎？之前記得比較清楚，是嗎
        ？我拿筆錄給你看你之前講的。(提示並告以要旨)）我
        有這樣講，我記起來，有這樣的事。（陪席法官問：剛
        剛給你看的偵查筆錄中，你說你在打電話的時候，陳健
        彰過來撫摸你，然後，那你掛完電話以後發生什麼事？
        ）撫摸我一陣子之後，就開始做那些事情，就把我壓在
        床上。（陪席法官問不好意思，以下問的你可能會覺得
        不舒服，但是我要了解一下當時發生的狀況，你記得到
        什麼程度你就講到什麼程度，好嗎？）好。（陪席法官
        問你站著的時候他手如何撫摸你？撫摸你哪裡？他手怎
        麼撫摸你？從你前面抱你還是從後面撫摸？）他從後面
        抱著我，因為我的書桌在這邊，電話在我前面，然後我
        在講電話，他用兩隻手抱著我，撫摸我的前胸。（陪席
        法官問兩隻手都撫摸嗎？）說實在我真的忘記了。我知
        道他是從後面，因為我在講電話。」顯見被害人陳ＯＯ
        當時在自家二樓房間內，用室內對講機打電話給在三樓
        的先生時，兩人均是站著，且被告業已在撫摸被害人陳
        ＯＯ，惟卻未見陳ＯＯ有何向先生求救或告以當時情況
        ，況且陳ＯＯ當時並未被壓制在床上，仍尚可與先生講
        電話，此與被害人陳ＯＯ之先生陳某於偵訊中所稱：「
        當天我們一起在外面用餐，吃完飯後陳健彰開車送我們
        回家，我父母住隔壁，我先回我父母家看一看，我太太
        就打電話給我說陳健彰在二樓我們睡覺的地方看電視，
        叫我趕快回去泡茶，我後來就回家了，回家我太太在廚
        房，是在二樓，我們睡覺的房間隔壁，我進房間後跟陳
        健彰說到三樓泡茶，他沒有馬上和我上去，我自己一個
        人先上去，當時他有說好，我上三樓後打電話給另二個
        人叫他們來泡茶，然後我又按對講機叫陳健彰上來泡茶
        ，他說好馬上上去，我按二樓對講機同時又按一樓對講
        機請我幫我找電話號碼，當時她是在一樓，她幫我找好
        後我又打二通電話打完，陳健彰卻沒有上來，我就下來
        二樓，房門反鎖，我就把門踢開... 以及於本院民國88
        年審理時證稱：（問：有何意見？）我太太有用對講機
        從2樓打到3樓，因為我叫她查電話號碼，打一通給我，
        跟我講電話號碼，她在2樓房間打給我的，不是叫我下
        去，那時陳健彰在我房間看電視，那天，陳健彰根本未
        到3樓。（問：從打電話跟你說電話號碼到你下去敲門
        時間多久？）約5、6分鐘。」等語相符，足見被害人陳
        ＯＯ共打兩通電話予其先生陳某，第一通電話告知陳某
        回家與被告喝茶，陳某回家後又透過對講機請陳ＯＯ幫
        忙找電話號碼，故陳ＯＯ之第二通電話則是告知陳某已
        找到電話號碼，未向陳某表示有異狀，且依陳ＯＯ之夫
        陳某從打電話到下2樓房間之時間僅僅約5、6分鐘，可
        見當時陳ＯＯ在講第二通電話時，被告已經在撫摸陳女
        ，陳ＯＯ卻無向正在三樓講對講機的先生表示任何異狀
        ，顯與常理不符。
      2.另依證人陳ＯＯ之夫陳某於警詢時稱：「（問：你進入
        你住處二樓房間內時門鎖情形為何？你如何進入？）我
        要進入我二樓房間內時門鎖是反鎖的，是我用手敲門發
        現沒有人應門，於適用腳將門踹開，當時我太太唉叫一
        聲，隨後我太太奪門而出，我並出手打了我太太兩三個
        耳光。」又稱：「陳健彰卻沒有上來，我就下來二樓，
        房門反鎖，我就把門踢開，看到他們二人的褲子都脫到
        膝蓋，陳健彰壓在我太太身上，左手壓住她的手，我把
        門踢開時，我太太就把他推開，啊的一聲，在我踹開門
        之前有敲門，但都沒有反應。」又於本院88年審理時證
        稱：「（問：有何意見？）...我按對講機，叫我老婆
        去1樓找電話，後來按2樓對講機，是健彰接的，後來我
        就走到2樓，門打不開，後來我就把門踢開，約30秒時
        間，裡面沒有聲音，敲開門時，他們都沒穿褲子，我要
        踢門之前，還有說，裡面是何人，快開門，我太太說陳
        健彰有捂住她的嘴巴，我看到的是左後面，他左手壓住
        我太太的手，我門踢開後，我老婆就跑到我面前，我就
        打她一巴掌，後來我就到樓下去了，我那天踢開門後我
        就沒跟陳健彰講話了。」而被害人陳ＯＯ於偵訊時稱：
        「因為我當時還在和先生講電話不知道他把門反鎖，他
        過來用手摸我的身體，我說不要這樣子，他就用嘴壓住
        我的嘴把我撲倒在床上，用右手壓住我的左手，我推不
        開他，他用左手脫掉我褲子，他是先脫他的褲子再脫我
        的褲子，他的生殖器有進入我陰道，他的嘴巴堵住我的
        嘴巴，所以我叫不出聲。」又於88年本院審理時稱：「
        陳健彰在房間內把我褲子脫下來，從他脫我褲子到我先
        生敲門約10分鐘，他先撫摸我，我有跟陳健彰說不要這
        樣，但他把我嘴巴把摀我嘴巴，他右手摀住我的嘴巴，
        左手壓住我的右手，我推不開他，那時候我先生就進來
        了，我當天穿紅色運動休閒服。」顯見陳ＯＯ之夫陳某
        當時至二樓房間外面時，無聽見房間內有聲音，另發現
        房間被反鎖時，亦有敲門並出聲說：裡面是何人，快開
        門等語，倘若陳ＯＯ當時正遭被告以強制力壓制，而無
        力出聲，但陳ＯＯ應能聽見外面陳某的敲門以及呼叫聲
        ，卻未呼救，或向被告表示房門外已有人呼叫應停止之
        反應，反而在陳某踢開房門後，陳ＯＯ始將被告推開，
        且「啊」的一聲，可見被害人陳ＯＯ並非完全無法發出
        任何求救聲音，然卻未於陳某在房門外敲門以及呼叫時
        ，及時求救，陳ＯＯ所稱是否可以盡信，已非無疑。再
        觀諸卷附受理性侵事件驗傷診斷書記載：陳ＯＯ肩頸部
        、四肢部、背部均無明顯外傷，雖嘴唇部有瘀青，但係
        遭陳ＯＯ之夫陳某所毆打，此有陳ＯＯ與陳某於警偵訊
        之證述，另觀諸彰化基督教醫院函覆，陳女驗傷診斷書
        上所載『巴氏腺囊腫』形成原因係因巴氏腺出口阻塞所
        以會形成，但沒有辦法說是外力引起，則被告於前揭時
        間若有性侵陳ＯＯ，陳ＯＯ掙扎時，其身體、雙腳、陰
        部等部分，應有留下紅腫或瘀痕，而非僅有前揭診斷書
        所載之無明顯外傷以及有巴氏腺囊腫，是陳ＯＯ是否確
        有反抗之情，被告是否係以強制力所為，亦非無疑，凡
        此種種，均與常情相違背。
三、綜上所述，經調查證據結果，被害人陳ＯＯ證詞，既有前述
    瑕疵，另依前述情況證據，陳ＯＯ指訴之真實性，有諸多上
    述合理懷疑之處，從而，檢察官所提出之證據，其為訴訟上
    之證明，尚未達於通常一般之人均不致於有所懷疑，而得確
    信其為真實之程度，無從形成本院為有罪之確信，揆諸前開
    判例意旨，被告犯罪既屬不能證明，自應諭知無罪之判決。
據上論斷，應依刑事訴訟法第301條第1項，判決如主文。
本案經檢察官施教文到庭執行職務。
中    華    民    國   100    年    8     月    16    日
                  刑事第四庭  審判長  姚銘鴻
                              法  官  廖政勝
                              法  官  吳永梁
以上正本證明與原本無異。
如不服本判決，應於判決送達後10日內，向本院提出上訴書狀，
上訴書狀應「敘述具體上訴理由」，並按他造當事人之人數附繕
本。「切勿逕送上級法院」。
告訴人或被害人對於判決如有不服具備理由請求檢察官上訴者，
其上訴期間之計算係以檢察官收受判決正本之日期為準。
中    華    民    國   100    年    8     月    16    日
                              書記官  陳品潔